【裁判字號】    92,台上,5464
【裁判日期】    921002
【裁判案由】    違反毒品危害防制條例
【裁判全文】
最高法院刑事判決                              九十二年度台上字第五四六四號
    上訴人  台灣高等法院高雄分院檢察署檢察官
    被  告  甲○○
右上訴人因被告違反毒品危害防制條例案件，不服台灣高等法院高雄分院中華民國九
十二年七月三十日第二審判決︵九十二年度上訴字第一一九○號，起訴案號：台灣高
雄地方法院檢察署九十二年度毒偵字第一六九號︶，提起上訴，本院判決如左：
    主  文
原判決撤銷。
本件公訴不受理。
    理  由
本件原判決以：公訴意旨略稱被告甲○○曾因施用第一級毒品海洛因案件，經交付保
護管束期滿，由台灣高雄地方法院檢察署檢察官於民國︵下同︶九十一年八月二日以
九十一年度戒毒偵字第七二四號不起訴處分確定，不知悔改，復於五年內基於概括之
犯意，自九十一年九月中旬起至九十一年十二月二十五日止，連續在高雄縣梓官鄉及
高雄縣岡山鎮○○路九十九號等處，施用第一級毒品海洛因，為警於九十一年十二月
二十五日，在高雄縣岡山鎮○○○路與大義二路口處查獲，扣得第一級毒品海洛因︵
淨重○‧一五公克、包裝重○‧二一公克︶，因認被告甲○○涉犯毒品危害防制條例
第十條第一項之施用第一級毒品罪嫌云云；但經原審審理結果，認被告於九十年十二
月十九日入伍服役，嗣於九十一年十月十五日零時因病停役等情，經其供明，並有國
防部人力司九十二年一月十七日睦瞻字第○九二○○○○四六一號書函在卷可稽；本
件起訴範圍，係包含被告九十一年十月十五日停役後施用第一級毒品海洛因之犯行，
雖其中部分犯罪︵九十一年十月十五日停役前︶在任職服役中，惟發覺係在離職離役
︵含停役︶後，揆諸刑事訴訟法第八條前段、九十年十月二日修正公布施行之陸海空
軍刑法第七十七條及軍事審判法第五條第一、二項之規定，第一審法院自有審判權；
且被告前於九十一年九月五日晚上九時許，在中正國防幹部預備學校醫務所廁所內等
處，施用第一級毒品海洛因，為所屬部隊幹部於九十一年九月五日晚上九時許，發覺
有異，採其尿液經送驗呈嗎啡陽性反應而查獲等情，已據國防部南部地方軍事法院檢
察署檢察官偵查起訴，並經國防部南部地方軍事法院於九十二年三月六日以和審字第
一四六號受理︵繫屬︶在案，並於九十二年七月九日以九十二年和判字第三六九號判
決判處有期徒刑七月︵尚未確定︶，有國防部南部地方軍事法院九十二年三月六日和
審字第一四六號卷及上開判決影本在卷可按，本件被告施用第一級毒品海洛因之犯行
，與上開軍事檢察官所起訴之被告施用第一級毒品海洛因之犯行，時間緊接，手法相
同，所犯又係犯罪構成要件同一之罪，顯係基於概括犯意反覆為之，為連續犯，屬裁
判上一罪，而為同一案件；且本件於九十二年四月一日始經台灣高雄地方法院檢察署
檢察官提起公訴，嗣由第一審法院於九十二年四月十五日以九十二年訴字第九五七號
受理︵繫屬︶，則台灣高雄地方法院檢察署檢察官就已繫屬於上開軍事法院之同一案
件，向第一審法院再行起訴，即應諭知不受理之判決，第一審判決認本件被告之犯行
，應由軍事法院審判，第一審法院無審判權，而諭知不受理之判決，為有適用法則之
違誤，爰就被告被訴之上開部分予以撤銷改判，而依刑事訴訟法第三百零三條第七款
規定諭知不受理之判決等情，固非無見。
惟按管轄權係劃分法院間所得處理訴訟案件之界線，法院對於起訴、繫屬之案件，必
先有審判權，始能發生管轄權有無之問題。是以刑事訴訟法第八條規定：﹁同一案件
繫屬於有管轄權之數法院者，由繫屬在先之法院審判之。但經共同之直接上級法院裁
定，亦得由繫屬在後之法院審判。﹂此既為解決數法院對於同一案件均有管轄權之競
合情形而設，該數法院自必對之均有審判權，始有因管轄權之競合而依上開規定以定
其得否對該案件進行審判之餘地。而﹁現役軍人之犯罪，除犯軍法應受軍事裁判者外
，仍應依本法規定追訴、處罰。﹂刑事訴訟法第一條第二項定有明文；又軍事審判法
第一條規定：﹁現役軍人犯陸海空軍刑法或其特別法之罪，依本法之規定追訴審判之
，其在戰時犯陸海空軍刑法或其特別法以外之罪者，亦同。﹂︵第一項︶、﹁非現役
軍人不受軍事審判。但戒嚴法有特別規定者，從其規定。﹂︵第二項︶，則關於觸犯
刑法或其特別法案件之追訴審判，依上開規定，因其案件之性質，係分由普通法院及
軍事法院各有其審判權。且實質上一罪或裁判上一罪之案件，在實體法上之刑罰權僅
有一個，在訴訟法上係無從分割，故刑事訴訟法第二百六十七條規定：﹁檢察官就犯
罪事實一部起訴者，其效力及於全部﹂，法院亦應就全部事實合一審判；此於軍事審
判法第一百五十條規定：﹁刑事訴訟法關於起訴之規定，與本章不相牴觸者，準用之
。﹂及第三十五條規定﹁犯罪事實之一部應依本法審判時，全部依本法審判之。﹂觀
之，上開起訴及審判之不可分性，於應適用軍事審判法追訴、審判之案件，並無不同
。又依軍事審判法第一條第一項及第五條之規定，現役軍人犯陸海空軍刑法或其特別
法之罪，而其犯罪及發覺時均在任職服役中者，應由軍事法院審判；原判決既認定本
案與被告前於服役期間施用第一級毒品並經發覺而由軍法機關追訴審判之案件，有連
續犯之裁判上一罪關係，依前揭說明，本案已為該案件軍事檢察官起訴效力所及，第
一審普通法院對之即無審判權，自無依刑事訴訟法第八條定其管轄權有無之可言，應
依同法第三百零三條第六款規定諭知不受理之判決。原判決竟以本件公訴人係已就繫
屬於上開軍事法院之同一案件，再向第一審法院起訴，且起訴及繫屬在後，第一審判
決認無審判權，依刑事訴訟法第三百零三條第六款諭知公訴不受理為不當，而依刑事
訴訟法第三百零三條第七款之規定，為諭知不受理之判決，自有適用法則不當之違法
。檢察官上訴意旨執此指摘原判決不當，為有理由，應認原判決有撤銷之原因，爰將
原判決撤銷，並自為判決，另為不受理之諭知，期臻適法。
據上論結，應依刑事訴訟法第三百九十七條、第三百九十八條第二款、第三百八十七
條、第三百零三條第六款，判決如主文。
中      華      民      國    九十二    年      十      月      二      日
                              最高法院刑事第十一庭
                                  審判長法官  呂  潮  澤
                                        法官  陳  世  雄
                                        法官  孫  增  同
                                        法官  林  開  任
                                        法官  陳  東  誥
      右正本證明與原本無異
                                              書  記  官
中      華      民      國    九十二    年      十      月      七      日


司法院資訊處製作；財團法人民間司法改革基金會備份。
